【裁判字號】    98,勞訴,134
【裁判日期】    990202
【裁判案由】    給付退休金
【裁判全文】
臺灣臺北地方法院民事判決             98年度勞訴字第134號
原      告  甲○○
訴訟代理人  陳友炘律師
被      告  福華電子股份有限公司
法定代理人  乙○○
訴訟代理人  何榮源律師
上列當事人間請求給付退休金事件，本院於中華民國99年1月19
日言詞辯論終結，判決如下：
    主      文
被告應給付原告新臺幣伍拾陸萬捌仟陸佰伍拾貳元，及自民國九
十八年三月十四日起至清償日止，按年息百分之五計算之利息。
原告其餘之訴駁回。
訴訟費用由被告負擔二分之一，餘由原告負擔。
本判決第一項於原告以新臺幣壹拾玖萬元供擔保後，得假執行；
但被告以新臺幣伍拾陸萬捌仟陸佰伍拾貳元為原告預供擔保後，
得免為假執行。
原告其餘假執行之聲請駁回。
    事實及理由
一、原告主張：
    原告自民國68年8月31日起即受僱於被告，擔任日薪制技術
    員乙職，至97年12月25日退休，工作年資總計29年4月，退
    休金基數為44.5，退休日前6個月之工作總日數為183日，工
    資包含本薪及職務加給新臺幣（下同）24萬1098元、皆勤津
    貼7908元、工者有其股獎勵金6000元、普渡採買金150元、
    中秋節獎金7202元、特休未休工資5萬8104元、97年7月至同
    年11月加班費10萬2787元、伙食費2970元，總計42萬6219元
    ，故每月平均工資為6萬9872元（426219÷183×30＝69872
    ，元以下四捨五入），是原告所得請領之退休金應為310萬
    9304元（計算式：69872×44.5＝0000000），惟被告僅給付
    196萬1663元，尚餘114萬7641元未給付，爰依勞動基準法（
    以下簡稱勞基法）第55條提起本訴等語。並聲明：（一）被
    告應給付原告114萬7641元，及自起訴狀繕本送達翌日即98
    年3月14日起至清償日止，按年息5％計算之利息。（二）願
    供擔保，請准宣告假執行。
二、被告則以：
（一）原告68年8月31日起受僱於被告，至97年12月25日退休時
      止，退休金基數為44.5，退休日前6個月之工作總日數為
      183日，工資包含本薪及職務加給24萬1098元。按工資依
      勞基法規定係勞工之勞力所得，為其勞動對價而給付之經
      常性給與。倘雇主為改善勞工生活而給付非經常性給與；
      或為其單方之目的，給付具有勉勵、恩惠性質之給與，即
      非為勞工之工作給付之對價，不得列入工資範圍內，故原
      告所領得之皆勤津貼7908元、工者有其股獎勵金6000元、
      普渡採買金150元、中秋節獎金7202元、特休未休工資5萬
      8104元、97年7月至同年11月加班費10萬2787元、伙食費
      2970元，均不得列入平均工資之計算範圍內：
  １、皆勤津貼部分：
      被告公司為製造業，各部門員工是否依規定到勤工作，攸
      關公司之人事調度、整體生產效能、對客戶之能否如期履
      約。為鼓勵員工準時上下班及不隨便請假，乃設此獎勵性
      給付。其獎勵給付方式，分上、下半月計算，上半月計算
      之期間自上月26日至當月10日，下半月計算之期間自當月
      11日至當月25日，員工在上、下半月無申請事病假及無遲
      到早退而正常出勤者，各加發給半日薪資，以資獎勵，但
      設有最高額限制，採日薪制之技術員及事務員最高為其1
      日之薪資，採月薪制之職員最高不得超過每月800元。換
      言之，皆勤津貼係為獎勵員工到勤而給付，且不論員工職
      位高低、工作內容及薪資多寡，設有最高數額之限制。員
      工若有請事假、病假、遲到、早退之一，即不得享有此津
      貼。顯見此係被告為公司單方目的，具有獎勵性質之給付
      ，並非員工工作給付之對價。
  ２、工者有其股獎勵金部分：
      凡加入被告公司工者有其股員工持股信託委員會之員工，
      於員工以薪資提存時，被告公司則給與獎勵金補助，故原
      告每月以薪資提存3000元，被告公司則每月補助獎勵金
      1200元。此係被告單方目的，具有勉勵、恩惠性質之給與
      ，並非員工工作給付之對價。又原告入會申請書暨委任書
      第5條已明載公司獎勵金不計入將來會員退休或離職時，
      本公司應給付退休金或離職金之計算基準，此部分並非工
      資，不得列入計算退休金。
  ３、普渡採買金部分：
      被告公司於97年中元普渡時，為慰勞員工，不論職位高低
      、工作內容及薪資多寡，均補助每1員工150元中元普渡採
      買金，方便購買祭品普渡。原告固於97年8月份領得普渡
      採買金150元，惟此係被告公司給付非經常性給與，且為
      單方之目的，具有獎勵性質給與，並非員工工作給付之對
      價。
  ４、中秋節獎金部分：
      中秋節獎金係中秋節給付員工過節之獎金，被告公司固於
      97年9月間給與原告中秋節獎金7202元，惟依勞基法施行
      細則第10條第3款規定，此部分並非工資，自不得列入計
      算平均工資。
  ５、特休未休部分：
      原告應有之特別休假工資，已由被告依勞基法第39條規定
      照給，此照給之工資已列入平均工資，至於被告公司則於
      98年1月7日給付原告特休未休工資5萬8104元，此為原告
      97年12月31日退休時，尚有特別休假尚未使用完畢，被告
      依勞基法施行細則第24條第3款規定所發給，若再就此部
      分不休假獎金列入平均工資計算，將使平均工資膨脹，有
      失公平，況雇主於特別休假日是否需勞工工作，為不確定
      、偶發之事，故特休未休所加給之工資，並非經常性給與
      ，不屬工資，不應計入平均工資計算。
  ６、加班費部分：
      加班費本意係以勞工在正常工作時間外，為配合雇主之需
      要，需行犧牲應有之休息或休假時間，為雇主工作，從而
      雇主應加給勞工工作之對價。惟勞工因雇主之需要，所為
      之休息或休假時間之犧牲已由雇主就勞工工作對價之加給
      獲得補償，於雇主言之，此項勞工工作之對價之加給，亦
      屬犧牲。此項加班費如列入勞工計算退休金之平均工資，
      即形同雇主於勞工退休時「再次發給」加班費，於雇主顯
      失公平，並違背勞、資利益均衡之原則，且加班本不具經
      常性，不應列入計算退休金工資之範圍。
  ７、伙食費部分：
      被告公司為體恤加班員工，原於員工加班時給與麵包牛奶
      ，惟因加班人數不固定，準備不易，且路途遙遠，廠商意
      願不高，故於70年間改為給與伙食費並於薪資中發放，凡
      當日延長工時滿2小時者，則不論時數，一律補助伙食費
      20元，倘延長工時在2小時以下則無發給；另假日加班時
      ，半日補助30元、一日補助60元。是每1員工領取之金額
      相同，不因其工作內容、經驗、學歷、智力、技能、勞心
      度、勞力度、年資、級職之不同而有差異，且伙食費與勞
      務之提出並無處於同時履行之關係，此為被告於法定加給
      外之額外給與，被告公司自98年元月起已取消此獎勵性質
      之給與，故伙食費係恩惠性質之給與，並非員工工作給付
      之對價。
（二）綜上，原告退休前6個月，雖領得皆勤津貼、工者有其股
      獎勵金、普渡採買金、中秋節節獎金、特休未休、伙食費
      及加班費。惟基於勞基法及被告公司工作規則規定，均不
      得列入計算工資範圍，即不得列入計算退休金。是原告之
      平均工資應為3萬9524元（計算式：241098÷183×30＝
      39522），退休金按44.5個基數計算，被告並從寬給付196
      萬1663元，原告主張被告應給付差額114萬7671元為無理
      由等語置辯。並聲明：１、原告之訴駁回。２、如受不利
      判決，願供擔保請准宣告免假執行。
三、經本院與兩造整理本件不爭執及爭執事項如下（見本院卷第
    116頁背面、第117頁）：
（一）不爭執事項：
  １、原告於68年8月31日起受僱於被告，擔任日薪制技術員，
      至97年12月25日退休，工作年資總計29年4月，退休金基
      數為44.5，退休日前6個月之工作總日數為183日。
  ２、被告已給付原告退休金196萬1663元（開立原證6號面額
      196萬1649元之支票乙紙，並於撥付97年12月薪資時支付
      14元）。
  ３、原證1號至原證4號、原證6號形式上均為真正。
  ４、被證4之工作規則經被告公司呈請臺北市政府勞工局核備
      ，經臺北市政府勞工局以被證4號之78年5月30日北市勞二
      字第9525號函准予備查在案。
  ５、被告公司員工在上半月（上月26日至當月10日）、下半月
      （當月11日至當月25日）均無申請事、病假及無遲到早退
      而正常出勤者，始能加發各半日薪資之皆勤津貼。原告於
      退休前6個月因出勤狀況符合規定，每月均領得1日薪資即
      1318元之皆勤津貼。
  ６、原告於94年12月7日填具被證5號之「福華電子股份有限公
      司工者有其股員工持股信託委員會入會申請書暨委任書」
      （以下簡稱持股入會申請書），申請加入被告公司工者有
      其股員工持股信託委員會（以下簡稱持股委員會），原告
      每月以薪資提存3000元，被告公司每月補助原告獎勵金
      1200元（列在薪資表「其他津貼」欄位）；「持股入會申
      請書」第5條第2項載明：「本公司給予各會員所補助之公
      司獎勵金應列為會員薪資所得之一部分，但不計入將來會
      員退休或離職時，本公司應給付退休金或離職金之計算基
      準」。
  ７、被告公司於97年中元普渡時，不論員工職位高低、工作內
      容及薪資多寡，均補助每1員工150元之中元普渡採買金，
      原告於97年8月亦領得中元普渡採買金150元。
  ８、原告曾於92年8月28日簽立被證7號之同意書，表示自願在
      非上班時間中完成工作，且同意就被告公司給付之費用不
      列入退休金或離職金之計算基準。
  ９、原告退休時，尚有特別休假未使用完畢，被告於98年1月7
      日給付原告特休未休工資5萬8104元。
  １０、原告所領取97年7月至同年12月之加班費及伙食費金額，
      以原告98年12月2日民事陳報狀計算表（本院卷第94、95
      頁）所列加班費及伙食費金額為準。
  、原告98年12月2日民事陳報狀計算表（本院卷第94、95頁
      ）所列領得之名目、金額及時間，除節獎金部分修正為僅
      有97年中秋節獎金7202元，其餘皆為真正。
  、若原告主張全部有理由，則原告退休前6個月工資總計為
      42萬6219元，平均工資為6萬9872元。
（二）爭執事項：原告於退休前6個月之平均工資是否為原告主
      張之6萬9872元，抑或被告抗辯之3萬9524元？亦即原告98
      年12月2日民事陳報狀計算表（本院卷第94、95頁）所列
      退休前6個月領得之皆勤津貼7908元、工者有其股獎勵金
      6000元、普渡採買金150元、節獎金之97年中秋節7202元
      、特休未休工資5萬8104元、97年7月至同年11月加班費10
      萬2787元、伙食費2970元，應否列入原告之平均工資計算
      ？
四、得心證之理由：
    按勞工退休金之給與標準如左：１、按其工作年資，每滿1
    年給與兩個基數。但超過15年之工作年資，每滿1年給與1個
    基數，最高總數以45個基數為限。未滿半年者以半年計；滿
    半年者以1年計。前項第1款退休金基數之標準，係指核准退
    休時1個月平均工資；本法之平均工資：謂計算事由發生之
    當日前6個月內所得工資總額除以該期間之總日數所得之金
    額，勞基法第55條第1項第1款、第2項、第2條第4款定有明
    文。又按勞基法第2條第3款規定：「工資謂勞工因工作而獲
    得之報酬，包括工資、薪金及按計時、計日、計月、計件以
    現金或實物等方式給付之獎金、津貼及其他任何名義之經常
    性給與均屬之」。又上開經常性給與，係勞基法施行細則第
    10條所列各款以外之給與：一紅利。二獎金：指年終獎金、
    競賽獎金、研究發明獎金、特殊功績獎金、久任獎金、節約
    燃料物料獎金及其他非經常性獎金。三春節、端午節、中秋
    節給與之節金。四醫療補助費、勞工及其子女教育補助費。
    五勞工直接受自顧客之服務費。六婚喪喜慶由雇主致送之賀
    禮、慰問金或奠儀等。七職業災害補償費。八勞工保險及雇
    主以勞工為被保險人加入商業保險支付之保險費。九差旅費
    、差旅津貼及交際費。十工作服、作業用品及其代金。十一其
    他經中央主管機關會同中央目的事業主管機關指定者。故所
    謂工資係指勞工因工作而獲得之酬，換言之，工資之認定應
    以是否屬於勞工因提供勞務而由雇主獲致之對價而定，亦即
    工資須具備「勞務對價性」要件，而於無法單以勞務對價性
    明確判斷是否為工資時，則輔以「經常性給與」與否作為補
    充性之判斷標準。尤有甚者，系爭款項究屬工資與否，應就
    其是否符合勞工工作之對價進行實質審究，而非僅以給付之
    項目為形式認定，亦即不得僅以給付名目與勞基法施行細則
    各款相同者，即遽然認定為應排除在工資範圍之外，否則雇
    主將可任意變更工資名稱，而規避應給付之義務。是以本件
    原告所主張之皆勤津貼、工者有其股獎勵金、普渡採買金、
    97年中秋節獎金、特休未休工資、97年7月至同年11月加班
    費、伙食費，是否皆屬工資，而應列入平均工資計算，亦應
    依上開標準為實質判斷，茲分述如下：
（一）皆勤津貼7908元部分：
      被告辯稱為鼓勵員工準時上下班及不隨便請假，乃設皆勤
      津貼，其給付方式分為上、下半月計算，上半月計算之期
      間自上月26日至當月10日，下半月計算之期間自當月11日
      至當月25日，員工在上、下半月無申請事病假及無遲到早
      退而正常出勤者，各加發給半日薪資，採日薪制之技術員
      及事務員最高為1日之薪資，採月薪制之職員最高不得超
      過每月800元等語，此為原告所是認（見本院卷第117頁及
      背面），顯見所謂「皆勤津貼」即全勤獎金，係指員工無
      申請事病假、無遲到早退，正常出勤時可請領之獎金，一
      旦請假，則不發給，依此，皆勤津貼之給付核屬被告對於
      全月均出勤之員工所為之獎勵，縱不為給付，原告尚非得
      以此為由拒絕勞務之提供，顯見皆勤津貼並非勞工即原告
      提供勞務之對價，縱具備經常性給與性質，亦難謂係工資
      之性質，自不得列入平均工資之範圍，並據以作為計算退
      休金之基礎。
（二）工者有其股獎勵金6000元部分：
      兩造皆不爭執所謂「工者有其股獎勵金」，係指員工加入
      被告公司之持股委員會，亦即由員工組成之福利委員會購
      買公司股票而入股者，成為公司股東並領有股票，被告每
      月給予獎勵金亦即員工入股後分紅之紅利1200元（見本院
      卷第117頁背面），是以上開獎勵金給付與否，端視員工
      是否加入上開福利委員會而入股，並非勞工因工作而獲得
      之報酬。再查，持股入會申請書第5條第2項已載明：「本
      公司給予各會員所補助之公司獎勵金應列為會員薪資所得
      之一部分，但不計入將來會員退休或離職時，本公司應給
      付退休金或離職金之計算基準」（見本院卷第39頁），原
      告亦簽名同意上開約定，足認工者有其股獎勵金並非工資
      ，不得列入平均工資之範圍。
（三）普渡採買金150元部分：
      兩造皆不爭執每年中原普渡時，不論員工職位高低、工作
      內容及薪資多寡，被告公司均發給員工150元採買金購買
      祭品普渡（見本院卷第117頁背面）。此種普渡採買金既
      不論員工工作內容及薪資多寡，僅為過節之故而補助員工
      ，要非勞工因工作而獲得之報酬，而與勞務對價性有別，
      自非屬工資，應不得列入計算平均工資之範圍。
（四）97年中秋節獎金7202元部分：
      兩造皆不爭執中秋節獎金係被告於中秋節時給付員工過節
      之獎金（見本院卷第117頁背面），是以中秋節獎金應係
      被告公司為節慶之故而為之獎勵性補助，要難認與原告工
      作內容之對價有關，顯屬勞基法施行細則第10條第3款規
      定之獎金範圍，並非工資無疑，自不得列入計算平均工資
      。
（五）特休未休工資5萬8104元部分：
      原告主張依勞基法第38條規定，領得特休未休工資5萬810
      4元，被告公司亦不爭執於98年1月7日給付原告上開工資
      ，乃肇因原告於97年12月31日退休時，尚有特別休假未使
      用完畢，故依勞基法施行細則第24條第3款規定發給上開
      特休未休工資等語。惟查，雇主所為之給與，須係勞工因
      工作獲得之對價，佐以經常性之給付時，始能認係勞基法
      第2條第3款所稱之工資，如屬恩惠性給付，則不能計入。
      又按特別休假因年度終結或終止契約而未休者，其應休未
      休之日數，雇主應發給工資；第38條所定之特別休假，工
      資應由雇主照給。雇主經徵得勞工同意於休假日工作者，
      工資應加倍發給。因季節性關係有趕工必要，經勞工或工
      會同意照常工作者，亦同，勞基法施行細則第24條第3款
      、勞基法第39條分別定有明文。前者係指勞工未排定特別
      休假，致年度終結未能休畢而按未休日數換取以日薪折算
      之給與；後者則指特別休假已經排定，但屆期仍繼續工作
      而支領加倍工資而言。申言之，勞工於年度內既未排定特
      別休假，其繼續工作僅能認係在正常工時內提供勞務，不
      能指為在特別休假日工作。據此，雇主因年度終結勞工未
      休畢特別休假，所給與勞工之金錢，當非勞工於年度內繼
      續工作之對價，僅能認係補償勞工未能享受特別休假所給
      與之代償金。依勞基法第38條規定可知，特別休假係為獎
      勵勞工繼續在同一雇主或事業單位工作滿一定期間而設，
      具有免除勞務之恩惠性質。是雇主因勞工未能享受特別休
      假而給與代償金，應認係勉勵勞工長期繼續工作之恩惠性
      給與。而雇主有無需要勞工犧牲特別休假為其工作，非必
      逐年相同；勞工於每1年度終結，是否均有未休畢之特別
      休假而得支領代償金，要非固定，準此，雇主因勞工未休
      特別休假所給付之金錢，無論名稱及計算標準為何，均非
      勞工因工作而獲得之報酬，且不具經常性，自與勞基法所
      規定得算入平均工資之工資意義不同。因此，被告因退休
      致未能休畢特別休假，而發給原告之未休假工資，即不能
      認係勞基法第2條第3款所稱之工資，自不能計入核算原告
      退休金之平均工資內。原告主張被告應將之計入，並非有
      據。
（六）97年7月至同年11月加班費10萬2787元部分：
      被告不爭執所謂加班費係指被告公司請求原告於非上班時
      間完成工作，或延長工時而工作所支給之費用。又按被告
      公司工作規則第39條規定：「本公司因業務需要延長同仁
      工作時間者，延長工作時間之工資依下列標準加給之：１
      、延長工作時間在2小時以內者，按平日每小時工資額加
      給3分之1以上。２、再延長工作時間在2小時以內者，按
      平日每小時工資額加給3分之2以上。３、依第43條規定，
      延長工作時間者，按平日每小時工資額加倍發給之。（註
      ：第43條係指因天災、事變或突發事件，必須於正常工作
      時間以外工作者）」（見本院卷第36頁），依上開規定，
      關於延長工時之加班費給付條件與方式，與勞基法所規定
      之加班費給付標準相符。而勞基法所規定之加班費給付標
      準係屬最低標準之法定勞動條件，又加班費係勞工於正常
      工作時間之外，依勞基法第32條及第33條規定，延長工作
      時間，並依同法第24條之規定，按平日每小時工資額加給
      3分1至1倍之工資，乃勞工因工作而獲得之報酬，要屬勞
      基法第2條第3款所稱之工資無疑，自應列入退休金而為計
      算。至被告內部工作工則第35條前段雖規定：「前條所稱
      基本工資係指本公司同仁在正常工作時間內所得之報酬。
      延長工作時間之工資及休假日、例假日工作加給之工資均
      不計入」（見本院卷第36頁）；又原告在92年8月28日同
      意書中曾具名表示：「本人甲○○（指原告）自願在非上
      班時間中來完成工作，且對公司給付之費用同意不列入應
      給付退休金或離職金之計算基準」等語（見本院卷第41頁
      ）。惟勞基法為規定勞動條件最低標準，保障勞工權益而
      制定，雇主與勞工所訂勞動條件，不得低於勞基法所定之
      最低標準，此觀勞基法第1條立法目的自明。上開工作規
      則第35條前段規定與同意書之約定，將具有勞務對價性之
      加班費排除在工資範圍之外，且不得作為計算退休金之基
      準，顯然違反勞基法關於工資定義之強制規定，應屬無效
      。故原告主張上開加班費應屬工資，而列入核算原告退休
      金之平均工資內，核屬有據。
（七）伙食費2970元部分：
      兩造不爭執於員工加班時，被告公司本應提供伙食，但因
      加班人數不固定，且廠商不願提供伙食，故改發放伙食費
      。凡當日延長工時滿2小時者，則不論時數，一律補助伙
      食費20元，倘延長工時在2小時以下則無發給；另假日加
      班時，半日補助30元、一日補助60元（見本院卷第117頁
      背面），是以系爭伙食費係被告在工資外，對加班之員工
      所發給，被告並自承每一員工領取之金額相同，不因其工
      作內容、經驗、學歷、智力、技能、勞心度、勞力度、年
      資、級職之不同而有差異，若未實際加班之人員，則不得
      領取伙食費等情觀之，伙食費實為原告提供勞務所得之報
      酬，而具有勞務對價性之性質，且附隨加班而發給，已成
      為原告因特定工作條件所形成常態工作中可取得之給與，
      堪認屬於勞基法第2條第3款所稱之工資。故原告主張上開
      伙食費應屬工資，而列入核算原告退休金之平均工資內，
      亦屬有理。
（八）綜上，原告68年8月31日起即受僱於被告，至97年12月25
      日退休時止，退休金基數為44.5，退休日前6個月之工作
      總日數為183日，工資包含本薪及職務加給24萬1098元，
      此為被告所是認，另97年7月至同年11月加班費10萬2787
      元及伙食費2970元，亦屬工資，應一併列入平均工資之範
      圍以計算退休金，已詳述如前，被告於核算原告退休金時
      ，未將之列入，自有未合，原告主張此部分應予計入退休
      金核算，洵屬有據。準此，原告退休前6個月之工資合計
      應為34萬6855元（計算式：241098+102787+2970＝346855
      ），於退休前6個月之月平均工資應為5萬6861元（計算式
      ：346855÷183×30＝56861，元以下四捨五入），退休金
      基數為44.5，是原告所得請領之退休金應為253萬315元（
      計算式56861×44.5＝0000000，元以下四捨五入），扣除
      被告業已給付之196萬1663元，原告尚得請領之之退休金
      差額為56萬8652元（計算式：0000000-0000000＝568652
      ）。
五、綜上，原告依勞基法第55條規定，請求被告給付退休金差額
    56萬8652元，並自起訴狀繕本送達翌日即98年3月14日（該
    日期業經被告同意）起至清償日止，按年息5％計算之利息
    ，洵屬有理，應予准許，原告逾此部分之請求，則屬無據，
    應予駁回。
六、本件事證業已明確，兩造其餘主張陳述及所提之證據，經本
    院審酌後，認均不足以影響本判決之結果，均毋庸再予論述
    ，附此敘明。
七、原告與被告均陳明願供擔保請求宣告假執行及免為假執行，
    經核原告勝訴部分，並無不合，爰分別酌定相當之擔保金額
    ，予以准許。至原告敗訴部分，即失所附麗，併駁回之。
八、據上論結，原告之訴為一部有理由、一部無理由，爰依民事
    訴訟法第79條、第390條第2項、第392條第2項，判決如主文
    。
中    華    民    國    99    年    2     月     2    日
                  勞工法庭    法  官  孫正華
以上正本係照原本作成。
如對本判決上訴，須於判決送達後20日內向本院提出上訴狀。
中    華    民    國    99    年    2     月    2     日
                              書記官  林秀娥

司法院資訊處製作；財團法人民間司法改革基金會備份。
